臺灣雲林地方法院刑事裁定
110年度聲字第484號
聲明異議人  
即  受刑人  劉濬豪



上列聲明異議人即受刑人因違反毒品危害防制條例案件，對於臺
灣雲林地方檢察署檢察官執行之指揮（108 年度執沒字第341號
、110 年度執沒字第220 號），聲明異議，本院裁定如下：
    主  文
聲明異議駁回。 
    理  由
一、聲明異議意旨略以：聲明異議人即受刑人劉濬豪（下稱受刑
    人）因竊盜及偽造文書案件，經法院判處罪刑及沒收犯罪所
    得確定，臺灣雲林地方檢察署（下稱雲林地檢署）則以108 
    年度執沒字第341 號、110 年度執沒字第220 號執行命令，
    對受刑人執行犯罪所得之沒收，但該些執行命令，係依據行
    政執行法第26條準用強制執行法第115 條之規定，然強制執
    行法第115 條第1 項係針對在外有工作及收入或有財產之債
    務人，受刑人目前在臺南監獄執行中，有勞作金及保管金，
    其中勞作金部分，並非家人寄給其之生活費用，是受刑人之
    工作所得，至於保管金部分，是其母親辛苦工作後，寄給其
    之生活所需費用，並非是受刑人之工作所得，故受刑人之保
    管金部分，並不符合強制執行法第115 條第1 項之規定，且
    依據行政執行法第3條，行政執行應依公平合理原則，兼顧
    公共利益及人民權益之維護，應以適當方法，不得逾越達執
    行目的必要之限度，故雲林地檢署為執行犯罪所得之沒收，
    應當扣除屬其工作所得之勞作金，不能扣除非屬其工作所得
    之保管金，爰依法聲明異議等語。
二、按罰金、罰鍰、沒收、沒入、追徵、追繳及抵償之裁判，應
    依檢察官之命令執行之；前項命令與民事執行名義有同一之
    效力；前條裁判之執行，準用執行民事裁判之規定；刑事訴
    訟法第470 條第1 項前段、第2 項、第471 條第1 項定有明
    文。則檢察官執行沒收裁判時，即應準用強制執行法之相關
    規定。又按對於薪資或其他繼續性給付之債權所為強制執行
    ，於債權人之債權額及強制執行費用額之範圍內，其效力及
    於扣押後應受及增加之給付；債務人依法領取之社會保險給
    付，或對於第三人之債權，係維持債務人及其共同生活之親
    屬所必需者，不得為強制執行；強制執行法第115 條之1 第
    1 項、第122 條第1 項、第2 項分別定有明文。再受刑人在
    監獄之保管金及勞作金，性質上均屬受刑人對於監獄之債權
    ，上開保管金及勞作金於現行法並無不得執行之特別規定。
    惟為兼顧受刑人在監執行之生活所需，則檢察官對受刑人之
    上揭財產為執行時，仍宜依強制執行法有關規定，酌留受刑
    人在監獄生活所需之金錢。另按監獄「對受刑人應斟酌保健
    上之必要，給與飲食、物品，並供用衣被及其他必需器具」
    、「對受刑人應定期及視實際需要施行健康檢查，並實施預
    防接種等傳染病防治措施」、「罹急病者，應於附設之病監
    收容之」，監獄行刑法第45條第1 項、第51條第1 項、第54
    條第1 項，亦定有明文，足見受刑人在監獄之給養及醫治，
    已由國家負擔，受刑人所需者應僅小額支出，是酌留所謂「
    生活所必需者」，亦當以此度量為妥適（最高法院109 年度
    台抗字第317 號裁定意旨參照）。準此，執行機關對受刑人
    執行追徵酌留生活所需額度時，仍應審酌受刑人除生活必需
    品外之其他需求，於個案中為適當之裁量，如刑罰執行機關
    於個案中未審酌受刑人除生活必需品外之其他需求，於個案
    中以適當裁量酌留一定成數之保管金或勞作金供受刑人預備
    之用，其自有裁量怠惰之違失；然如刑罰執行機關於個案中
    已審酌受刑人之必要需求，以適當裁量酌留一定成數之保管
    金或勞作金供受刑人預備之用，其裁量即難指為違法。
三、本院之判斷 　　
㈠、受刑人前因竊盜案件，經臺灣高等法院臺南分院（下稱臺南
    高分院）以107 年度上易字第795 號判決，判處應就未扣案
    之犯罪所得新臺幣（下同）10,000元執行沒收確定；又因偽
    造文書案件，經本院以108 年度訴字第568 號判決，判處應
    就未扣案之OPPO廠牌行動電話1 支、犯罪所得22,094元執行
    沒收確定。雲林地檢署①就108 年度執沒字第341 號部分（
    即執行臺南高分院107 年度上易字第795 號確定判決之沒收
    ），陸續於108 年4 月16日以雲檢永水108 執沒341字第108
    9010333號函、108 年5 月29日以雲檢永水108 執沒341字第
    1089014921號函、108 年8 月22日以雲檢永水108 執沒341
    字第1089023927號函、108 年10月21日以雲檢永水108 執沒
    341字第1089029427號函、108 年12月31日以雲檢永水108 
    執沒341字第1089036859號函、109 年3 月9 日以雲檢永水1
    08 執沒341字第1099006066號函、109 年5 月26日以雲檢原
    水108 執沒341字第1099014083號函、109 年9 月22日以雲
    檢原水108 執沒341字第1099025836號函、109 年12月23日
    以雲檢原水108 執沒341字第1099035005號函、110 年5 月4
　　日以雲檢原水108 執沒341字第1109012241號函，通知法務
    部○○○○○○○○○○○○○○○○○○）及法務部○○○○○○○○○○○○○○○○○○）；
    ②就110 年度執沒字第220 號部分（即執行本院108 年度訴
    字第568 號確定判決之沒收），則於陸續於110 年3 月9 日
    以雲檢原水110 執沒220 字第1109006595號函、110 年5 月
    4 日以雲檢原水110 執沒220 字第1109012242號函通知雲林
    第二監獄，請監獄就受刑人之保管金、勞作金，每月酌留3,
    000 元給受刑人作為在監生活所需費用，其餘均匯入指定帳
    戶繳納應執行沒收之犯罪所得等節，有上開判決書、臺灣高
    等法院被告前案紀錄表、雲林地檢署函文可證，並經本院調
    閱雲林地檢署108 年度執沒字第341 號、110 年度執沒字第
    220 號案卷核閱無訛，此部分事實，已屬明確。
㈡、受刑人在監獄之保管金，性質上屬受刑人對於監獄之債權，
    且保管金既係家中親友為救濟受刑人所捐贈，而屬受刑人之
    財產，依上開最高法院裁定意旨，本即得為檢察官執行沒收
    處分時資為抵償之標的，則檢察官為執行犯罪所得之沒收，
    扣除受刑人家屬寄給受刑人之保管金，於法並無不合，受刑
    人主張檢察官執行沒收時，僅能扣除屬其工作所得之勞作金
    ，不能扣除非屬其工作所得之保管金云云，難認有據，先予
    敘明。
㈢、雲林地檢署為執行犯罪所得之沒收，陸續發函給雲林第二監
    獄、臺南監獄，要求扣除受刑人之保管金，以執行犯罪所得
    之沒收，業如前述，而本院閱覽依職權所調取之受刑人之臺
    南監獄保管金分戶卡（本院卷第53至56頁）、雲林第二監獄
    保管金分戶卡（本院卷第61至66頁），確實有多筆科目名稱
    「合作社扣款」、「自購藥」、「藥品部分差價」、「掛號
    費」、「門診部分負擔」、「牙醫扣款」、「代配眼鏡」之
    支出項目，可見受刑人於監獄執行時，為經營其日常生活之
    所需，的確有必要酌留一定之金錢供其支配使用。然而，為
    兼顧人權而酌留受刑人生活所需之金錢，係為維持其生活客
    觀上所必需，而受刑人目前在監服刑中，獄方已供應膳宿並
    提供必要醫療資源，日常生活所需金額本屬有限，而雲林第
    二監獄依前開雲林地檢署函文，因受刑人之保管金於執行扣
    款時，均未逾3,000元，故皆未予以扣款；臺南監獄則依前
    開雲林地檢署函文，於110 年5 月19日執行扣款7,645元，
    扣除款項後之保管金餘額仍有3,100元，顯然足敷受刑人於
    獄中日常生活開銷之所需，堪信本件檢察官於指揮執行受刑
    人之保管金時，已斟酌受刑人在監狀況，而酌留相當金額供
    其日常生活之用，其餘部分始執行沒收犯罪所得，已高於通
    常情形所酌留之款項，受刑人經執行後，所餘保管金之數額
    仍足夠支付其在監執行生活所需，不致於因此陷入困境。從
    而，檢察官為執行犯罪所得之沒收，扣除受刑人家屬寄給受
    刑人之保管金，除於法有據外，亦難認有何不當之處。
四、綜上，本件受刑人主張執行檢察官發函扣繳其保管金之執行
    指揮有違誤之處，然檢察官為執行犯罪所得之沒收，依法本
    即得對受刑人之保管金為執行，難認有何違法可指，又本案
    刑罰執行機關已酌留一定成數之保管金供受刑人生活基本開
    銷及其他意外所用，而有合義務之裁量作為，受刑人主張自
    無理由，應予駁回。
五、依刑事訴訟法第486 條，裁定如主文。 
中　　華　　民　　國　　110 　年　　6 　　月　　21　　日
                  刑事第八庭  法  官  陳育良
以上正本證明與原本無異。
如不服本裁定，應於裁定送達後5 日內向本院提出抗告狀（須附繕本）。　　　　　　　　　　　
                              書記官  王姵珺
中　　華　　民　　國　　110 　年　　6 　　月　　21　　日